臺灣高等法院高雄分院刑事判決          九十年度上更(一)字第四四五號
    上訴人
    即被告  乙○○
    上訴人
    即被告  甲○○
右上訴人等因偽造文書等案件，不服臺灣高雄地方法院八十七年度訴字第一三五六號
中華民國八十八年五月四日第一審判決（起訴案號：臺灣高雄地方法院檢察署八十六
年度偵字第二二四一九號），提起上訴，判決後，經最高法院發回更審，本院判決如
左：
      主      文
原判決撤銷。
乙○○共同行使變造公文書，足以生損害於公眾及他人，處有期徒刑壹年陸月。
甲○○共同行使變造公文書，足以生損害於公眾及他人，處有期徒刑壹年貳月，緩刑
肆年。
      事      實
一、乙○○、甲○○係夫妻關係，二人與乙○○之父鍾政夫（改名鍾政嘉，另案審理
    ）基於共同意圖為自己不法所有之犯意聯絡，明知甲○○所有坐落屏東縣長治鄉
    ○○○段一三三二號土地（面積０‧七八二公頃），係屬「山胞保留地」，因「
    山胞保留地」之承買人受法律限制以原住民為限，所以土地買賣之價格不高，如
    欲以之設定抵押權向高雄縣鳳山市農會借貸，將有遭拒或貸款金額降低之虞，竟
    於民國（下同）八十五年十二月五日，向屏東縣屏東地政事務所申請上開土地之
    土地登記簿謄本後，同年月十九日三人一同前往高雄縣鳳山市農會辦理貸款時，
    推由鍾政夫將上開土地登記簿謄本上其他登記事項欄之「山胞保留地」字樣塗銷
    ，使之變成一般土地，而變造公文書，並持以行使向高雄縣鳳山市農會申請貸款
    ，足以生損害於地政機關對地籍管理之正確性及高雄縣鳳山市農會對於擔保品價
    值之判斷。當日，鳳山市農會承辦人誤認上開土地為一般土地，而與乙○○（債
    務人即借款人），甲○○（抵押物提供義務兼連帶保證人）訂立最高限額新台幣
    （下同）六百萬元（實貸五百萬元）抵押權設定契約書後，持向屏東地政事務所
    申辦抵押權設定登記，因抵押權設定契約書上未記載「抵押權存續期間屆滿，山
    胞如無法清償債務時，抵押物遭法院拍賣其承受人以山胞為限」等字句，未能辦
    理設定登記，即由鍾政夫在抵押權設定契約書（二份）上，為上開字樣之記載。
    當日登記完畢後，取回其中一份（另一份留存屏東地政事務所），即推由鍾政夫
    將契約書上之「抵押權存續期間屆滿，山胞如無法清償債務時，抵押物遭法院拍
    賣其承受人以山胞為限」字句塗銷，而變造私文書，再持以向鳳山市農會辦理核
    撥貸款，使鳳山市農會承辦人陷於錯誤，將五百萬元貸款如數交付，足以生損害
    於鳳山市農會。乙○○、甲○○得款後，即未依約繳付利息，亦拒不返還借款。
    嗣鳳山市農會欲申請拍賣抵押物而向屏東地政事務所申請上開土地登記簿謄本時
    ，始查悉上情。
二、案由高雄縣鳳山市農會訴請台灣高雄地方法院檢察署檢察官偵查起訴。
      理      由
一、訊據上訴人即被告乙○○、甲○○坦承將前開土地設定抵押權向鳳山市農會貸款
    五百萬元之事實，而否認有變造公、私文書及詐欺犯行，一致辯稱：前開土地之
    申請貸款事宜，皆由伊等之父鍾政夫前往辦理，伊等僅於對保時，至鳳山市農會
    簽名，其他情事均不知情云云。
二、惟查：
  (一)前開事實，已據告訴人鳳山市農會之代理人沈榮生律師於偵審中指訴綦詳，並有
    告訴人鳳山市農會提出已塗銷「山胞保留地」、「抵押權存續期間屆滿山胞如無
    法清償債務時抵押物遭法院拍賣其承受人以山胞為限」之土地登記簿謄本、抵押
    權設定契約書及鳳山市農會抵押權設定鑑定申請書、抵押權設定不動產鑑定表、
    鳳山市農會借款用途說明書、不動產買賣契約書、土地所有權狀、他項權利證明
    書、土地登記申請書等影本各一份、鳳山市農會個人資料表影本二份等附卷可稽
    。
  (二)前開長治鄉○○○段一三三二號土地，係屬「山胞保留地」，有土地登記謄本可
    憑（偵查卷第三三頁），而被告等用以辦理貸款之土地登記謄本已無該項記載，
    亦有告訴人提出之土地登記謄本足按（同上卷第二五頁）。足可見被告等於辦理
    貸款之前，將該「山胞保留地」字句塗銷。被告等與鳳山市農會訂立之抵押權設
    定契約書並無「抵押權存續期間屆滿山胞如無法清償債務時抵押物遭法院拍賣其
    承受人以山胞為限」之字句，有告訴人提出之抵押權設定契約書影本可稽（同上
    卷第三八頁）。經本院向屏東地政事務所調取設定抵押權登記之抵押權設定契約
    書原本，其上確有上述字句之記載，有該契約書足憑（本院卷證物袋）。據證人
    鍾政夫指稱：伊請領土地登記謄本後，發覺與土地所有權狀不符，即將「山胞保
    留地」字句塗掉，另「抵押權存續期間屆滿山胞如無法清償債務時抵押物遭法院
    拍賣其承受人以山胞為限」等字，係在地政事務所時填上的，設定登記後，取回
    一份給鳳山市農會時，伊認為無必要，亦將之塗掉等語。就二份抵押權設定契約
    書比對，足見依規定必須為上開字句之記載，而原與鳳山市農會訂約時，因已將
    「山胞保留地」塗銷，鳳山市農會未發覺，故未將之列載於契約書上，嗣於提出
    登記時，始再予補正，灼然可見。
  (三)卷附之「鳳山市農會信用部抵押權設定鑑定申請書」反面之放款用途說明書，其
    上有「乙○○、甲○○」之簽名，確係被告二人所簽，為被告二人所供明（偵查
    卷第七一頁反面、原審卷第一０六頁）。該申請書上之申請日期為八十五年十二
    月五日，足見被告二人於當日有至鳳山市農會申請貸款無疑。另卷附之個人資料
    表、借款用途說明書等有關文件各欄，均為鍾政夫所書寫，為鍾政夫所證實，而
    各該文件均為八十五年十二月五日製作，是鍾政夫亦於當日一同前往鳳山市農會
    辦理申請貸款事宜甚明。上開「抵押權設定契約書」之製作日期及土地登記申請
    書（本院卷證物袋），其上屏東地政事務所之收文日期，均為八十五年十二月十
    九日。而該次之抵押權設定登記，係被告甲○○親自送件，為該土地登記申請書
    所註明，並經承辦人林秀珠證實，復有屏東地政事務所收件簿影本在卷足佐（本
    院卷）。由是觀之，本件之辦理設定抵押權登記貸款事宜，被告二人及鍾政夫均
    有參予，自足認定。被告二人所供僅於對保時至鳳山市農會簽名，及鍾政夫所稱
    變造文書被告二人均不知情云云，顯非真實可採。被告等聲請向屏東地政事務所
    調取當日之錄影帶，因該事務所並無此設備，為證人林秀珠證述無訛。惟就上開
    事證，已足證明當日係被告甲○○前往屏東地政事務所送件，是有無錄影帶，均
    不足為被告甲○○有利之認定。
  (四)查「山胞保留地」之承買人，以山胞為限，則其後實行抵押權拍賣時，其承買人
    將受限制，價值必然降低，就鍾政夫之塗銷「山胞保留地」字句，再提出申請，
    亦足認被告等事先知悉以山胞保留地申請抵押貸款，將難貸得高額借款，而被告
    等於貸得五百萬元後，即未繳息，亦未還本，自足認定被告等於貸款之初，有不
    法所有之詐欺犯意。證人鍾政夫於本院前審雖指稱「鳳山市○○○○道該地是山
    胞保留地」云云（上訴卷第六一頁）。惟鍾政夫於偵查中已陳明「山胞保留地」
    字句，係在鳳山市農會徵信之前塗銷（偵查卷第五八頁）。且鳳山市農會承辦人
    如知悉為山胞保留地，則無塗銷「山胞保留地」及嗣後塗銷抵押權設定契約書上
    之上開詞句之必要。是鍾政夫此部分所稱不能採信。又證人即鳳山市農會職員李
    乾隆於本院前審所證「協調還款時，僅鍾政夫到場，乙○○與甲○○均未到場」
    云云，係屬事後協調還款事宜，尚難採為被告二人未參予上開變造文書後行使貸
    款等行為之證據。
  (五)前開土地登記簿謄本，係屏東地政事務所之公務員依職權出具之文書，其為公文
    書無疑。而抵押權設定契約書，係被告二人與鳳山市農會所訂立之私權文書，係
    屬私文書甚明。被告等將土地登記簿謄本及抵押權設定契約書上之文字塗銷，變
    成不同內容之文書，然後持以行使，自足生損害於地政機關對地籍管理之正確性
    及鳳山市農會對於擔保品價值之判斷。又抵押權設定契約書上塗銷之字句，雖未
    於與鳳山市農會訂約時記載，但該等字句係屬「山胞保留地」設定抵押權登記時
    必要記載之事項，否則鍾政夫自無予以填載之必要，是該契約書經屏東地政事務
    所承辦員審核設定登記後，則該塗銷之字句，自屬該契約書之一部分，併予明
    。綜上所，本案事證明確，被告等所辯，顯係卸責之詞，殊無足採，犯行均堪
    認定。
三、查被告二人意圖為自己不法之所有，以變造公文書、私文書之詐術使告訴人陷於
    錯誤，而給付財物，核其所為，係犯刑法第二百十六條、第二百十一條、第二百
    十條之行使變造公文書罪，行使變造私文書罪及同法第三百三十九條第一項之詐
    欺取財罪。變造公文書及變造私文書之低度行為，各為其行使之高度行為所吸收
    ，不另論罪。所犯上開三間罪，有方法結果之牽連關係，應從一重之行使變造公
    文書罪處斷。被告二人就上開行為，與鍾政夫之間，有犯意聯絡及行為分擔，均
    為共同正犯。公訴人雖未引用刑法第二百十六條、第二百十條之行使變造私文書
    罪，因起訴之犯罪事實已明，為起訴效力所及，自應併予論判。
四、原審論處被告等罪刑，固無不合，惟就行使變造私文書部分未論及，尚有未洽。
    被告等上訴意旨執前詞否認犯罪，指摘原判決不當，雖無理由，但原判決既有可
    議，自應將之撤銷改判。爰審酌被告二人所為足以影響地籍管理之正確性，所詐
    貸之財物，迄未償還告訴人，犯罪後飾詞卸責之態度，及被告甲○○犯罪時甫滿
    十八歲，思慮欠周等一切情狀，各量處如主文所示之刑。又查，被告甲○○未曾
    受有期徒刑以上刑之宣告，有臺灣高等法院被告全國前案紀錄表可稽，於行為時
    甫滿十八歲，一時失慮，經此刑之宣告，當知警惕，應無再犯之虞，本院認所宣
    告之刑，以暫不執行為適當，併予宣告緩刑肆年。至變造之土地登記簿謄本及變
    造之抵押權設定契約書，均已交付鳳山市農會，非被告等人所有，爰不予宣告沒
    收，附此明。
據上論斷，應依刑事訴訟法第三百六十九條第一項前段、第三百六十四條、第二百九
十九條第一項前段、刑法第二十八條、第二百十六條、第二百十一條、第二百十條、
第三百三十九條第一項、第五十五條、第七十四條第一款，罰金罰鍰提高標準條例第
一條前段，判決如主文。
本案經檢察官陳新慶到庭執行職務。
中    華    民    國     九十一     年       五       月     七         日
                              臺灣高等法院高雄分院刑事第五庭
                                  審判長法官  吳水木
                                        法官  趙文淵
                                        法官  洪慶鐘
右正本證明與原本無異。
如不服本判決應於收受本判決後十日內向本院提出上訴書狀，其未述上訴理由者，
並得於提起上訴後十日內向本院補提理由書狀（均須按他造當事人之人數附繕本)「
切勿逕送上級法院」。
                                      書記官  彭筱瑗
中    華    民    國     九十一     年       五       月       八       日
附錄：本判決論罪科刑法條：
刑法第二百十條
偽造、變造私文書，足以生損害於公眾或他人者，處五年以下有期徒刑。
刑法第二百十一條
偽造、變造公文書，足以生損害於公眾或他人者，處一年以上七年以下有期徒刑。
刑法第二百十六條
行使第二百十條至第二百十五條之文書者，依偽造、變造文書或登載不實事項或使登
載不實事項之規定處斷。
刑法第三百三十九條第一項
意圖為自己或第三人不法之所有，以詐術使人將本人或第三人之物交付者，處五年以
下有期徒刑、拘役或科或併科一千元以下罰金。
                                                                        Ｆ
